【裁判字號】    99,上易,127
【裁判日期】    990331
【裁判案由】    重利
【裁判全文】
臺灣高等法院臺南分院刑事判決         99年度上易字第127號
上  訴  人  臺灣嘉義地方法院檢察署檢察官
被      告  乙○○
            甲○○
上列上訴人因被告重利案件，不服臺灣嘉義地方法院98年度易字
第643號中華民國98年12月31日第一審判決（起訴案號：臺灣嘉
義地方法院檢察署98年度偵字第2487、7932號），提起上訴，本
院判決如下：
    主  文
上訴駁回。
    理  由
一、按刑事訴訟法第361條、第367條規定，不服地方法院之第一
    審判決而提起上訴者，應提出上訴書狀，並敘述具體理由，
    為上訴必備之程式；其所提出之書狀未敘述上訴理由，或僅
    曾以言詞陳述上訴理由者，均應於上訴期間屆滿後20日內補
    提理由書於第一審法院。第一審法院經形式審查，認逾期未
    補提上訴理由者，應定期間先命補正；逾期未補正者，為上
    訴不合法律上之程式，應以裁定駁回。倘已提出上訴理由，
    但所提非屬具體理由者，則由第二審法院以上訴不合法律上
    之程式，判決駁回。而所謂具體理由，必係依據卷內既有訴
    訟資料或提出新事證，指摘或表明第一審判決有何採證認事
    、用法或量刑等足以影響判決本旨之不當或違法，而構成應
    予撤銷之具體事由，始克當之（例如：依憑證據法則具體指
    出所採證據何以不具證據能力，或依憑卷證資料，明確指出
    所為證據證明力之判斷如何違背經驗、論理法則）；倘僅泛
    言原判決認定事實錯誤、違背法令、量刑失之過重或輕縱，
    而未依上揭意旨指出具體事由，或形式上雖已指出具體事由
    ，然該事由縱使屬實，亦不足以認為原判決有何不當或違法
    者（例如：對不具有調查必要性之證據，法院未依聲請調查
    亦未說明理由，或援用證據不當，但除去該證據仍應為同一
    事實之認定），俾與第二審上訴制度在請求第二審法院撤銷
    、變更第一審不當或違法之判決，以實現個案救濟之立法目
    的相契合，並節制濫行上訴（最高法院97年度台上字第892
    號判決參照）。
二、上訴人即檢察官上訴意旨略以：本件原審判決認被告二人犯
    罪嫌疑不足而判決被告二人無罪，固非無見，惟查：
(一)告訴人丙○○雖於原審審理時，98年3月5日及96年10月9日
    警詢時，對被告甲○○、乙○○二人何者為經營重利放款業
    者之「王先生」有所不同，然此極有可能係因96年度嘉簡字
    第1839號重利案件中僅有被告甲○○遭警查獲，是告訴人在
    為避免旁生枝節之情形下，遂直接指認被告甲○○即為「王
    先生」，而被告甲○○為免牽扯到被告乙○○，方始坦承僅
    由其一人放款；然在本案中，因被告二人同時為警查獲，告
    訴人見狀方始指認被告乙○○，是以，原審對於告訴人在二
    案中對於何人為「王先生」之指認有所差別之原因並未查明
    ，即遂認告訴人之指認不可採信即有未洽。
(二)再者，對於有無「王先生」一節，被告甲○○陳稱：可能是
    我哥哥乙○○的朋友，我不知道他的真實姓名等語；而被告
    乙○○則陳稱：他可能是我弟弟的朋友，真實姓名我不清楚
    ，跟我不很熟等語，是依被告二人所述之內容以觀，足認不
    僅確有「陳先生」之人，且被告二人均有意迴護。是以，告
    訴人於偵、審中供稱係一名「陳先生」向其收款等語，並非
    虛言。
(三)又原審雖以告訴人於98年3月5日下午2時15分許警詢時證稱
    ：向經營地下錢莊之「陳先生」借貸新臺幣（下同）5萬元
    ，實拿4萬元，利息以每10天為1期計算，每期借貸1萬元即
    需繳納2,000元利息，因94年6月之借款已支付約120萬元，
    並遭警方查獲，該名「陳先生」才再催討，於97年10月24日
    前支付13,000元，97年11月25日、同年12月25日、98年1月
    25日各還5,000元，共許給付28,000元等語，而依告訴人所
    述係借貸5萬元，以約定每10日還款1萬元而言，其所證述交
    付「陳先生」款項及日期顯然非該當於每10日給付1萬元利
    息之情形，是上開警詢所為貸款5萬元及利息之約定，應係
    指前案借貸之情形，且告訴人又於審理時具結證稱：「陳先
    生」告以本金5萬元，按月清償5,000元，而認本件告訴人於
    97年10月24日、同年11月25日、同年12月5日及98年1月25日
    所為給付，其主觀認知係清償本金，而被告主觀之認知「陳
    先生」既係收取本金部分，並非收取利息，故認並無重利犯
    行之可言。惟告訴人於審理中復證稱該本金若未按時給付，
    則已給付部分視為利息，本金仍維持5萬元等語，復經證人
    結證屬實，可見告訴人所清償者，究係本金抑或是利息，在
    告訴人完全清償前，均處於不確定之狀態，而本件之所以查
    獲，更是因告訴人已完全無力再予清償，是當告訴人報警處
    理之時，已可認告訴人之前所交付者，已全然變為利息，原
    審認告訴人所清償者，全係本金等情，自有違誤。就此，本
    件原審判決，認事用法既有違誤，爰依刑事訴訟法第344條
    第1項、第361條提起上訴。請將原判決撤銷，更為適當合法
    之判決等語。
三、經查：上訴人即檢察官提起上訴雖以原審未查明何人為「王
    先生」、及有無「陳先生」之人存在、另被告所收取之款項
    應為利息而非原審所認定之本金，原審未予詳查，因而指摘
    原判決不當。惟查，關於被告甲○○、乙○○二人並未涉犯
    重利罪嫌一節，業據原判決於理由欄二中詳敘其調查、取捨
    証據之結果及無從認定被告犯罪之心証理由，另依據上訴人
    即檢察官所提出之告訴人之指述及被告甲○○前案（即原審
    96年度嘉簡字第1839號案件）所犯重利罪案件之卷宗所附告
    訴人之警詢筆錄、扣案之本票3張、行動電話1具及告訴人之
    健保卡1枚等證據，說明告訴人對於何人為經營重利放款業
    者之「王先生」之供述，於前後案件中或稱被告甲○○或稱
    乙○○而有所歧異，尚難僅憑告訴人之指述據以認定乙○○
    即是「王先生」，而與甲○○共同參與前案收取重利犯行，
    此外就公訴人所指被告甲○○、乙○○二人分別於97年10月
    24 日、同年11月25日、同年12月25日、98年1月25日，在嘉
    義市○○路與中興路交岔路口處之麥當勞速食店內，向告訴
    人收取新臺幣（下同）13,000元、5,000元、5,000元、
    5,000元之款項係屬重利一節，亦認係前案如原審判決附表
    所示之本票3張之借款本金餘額50,000元，而收取經告訴人
    應允分期償還之本金，並非利息，因認被告二人並未收取重
    利，進而認定公訴意旨所舉告訴人之指述，甚有瑕疵，另亦
    無其他證據足使法院確信乙○○確有參與前案重利犯行，亦
    無法證明被告2人於97年、98年間再向告訴人收取之金錢係
    屬超額之重利行為，此外，復查無任何證據，足資證明被告
    2人有何公訴意旨所指之犯行，因而諭知被告無罪之判決，
    已詳敘其調查、取捨證據之結果及憑以認定之心證理由。從
    形式上觀察，原判決尚無足以影響判決結果之不當或違法情
    事；上訴人再以上開事由據為上訴之理由，已非具體。至上
    訴理由另主張原判決未查明及有無「陳先生」之人存在云云
    ，對於被告二人有涉犯無重利罪嫌之認定，尚屬無涉，附此
    敘明。
四、綜上，上訴意旨就原判決已為審酌之事項反覆爭執，對於原
    判決已說明事項及屬原判決採證認事職權之適法行使，徒憑
    己見而為不同之評價，並未具體指出原判決所採證據何以不
    具證據能力，亦非依據卷內既有訴訟資料或提出新事證，指
    摘或表明原審判決有何採證認事、用法等足以影響判決本旨
    之不當或違法之具體事由，更未具體指摘或表明第一審判決
    有何採證認事或用法等足以影響判決本旨之不當或違法，而
    構成應予撤銷之具體事由。徒以上開理由指摘原判決不當，
    要難謂其上訴書狀已經敘述具體理由，依首揭說明，本件上
    訴並無具體理由而不合法律上之程式，應予駁回，並不經言
    詞辯論為之。
五、據上論斷，應依刑事訴訟法第367條前段、第372條，判決如
    主文。
中    華    民    國    99    年    3     月    31    日
                  刑事第四庭    審判長法  官  吳志誠
                                      法  官  彭喜有
                                      法  官  羅心芳
以上正本證明與原本無異。
不得上訴。
                                      書記官  蔡振豐
中    華    民    國    99    年    3     月    31    日

司法院資訊處製作；財團法人民間司法改革基金會備份。
